【裁判字號】    97,事聲,11
【裁判日期】    971210
【裁判案由】    清償借款
【裁判全文】
臺灣臺南地方法院民事裁定              97年度事聲字第11號
聲  請  人  臺南縣玉井鄉農會
法定代理人  丁○○
代  理  人  甲○○
相  對  人  丙○○
            乙○○
上列當事人間因清償借款事件，聲請人不服中華民國九十七年九
月十六日本院司法事務官九十七年度司促字第三一一二七號支付
命令第四點之駁回處分，聲明異議，本院裁定如下：
    主  文
異議駁回。
異議程序費用由異議人負擔。
    理  由
一、按當事人對於司法事務官處理事件所為之終局處分，得於處
    分送達後十日之不變期間內，以書狀向司法事務官提出異議
    。但支付命令之異議仍適用第五百十八條及第五百十九條之
    規定。司法事務官認前項異議有理由時，應另為適當之處分
    ；認異議為無理由者，應送請法院裁定之。法院認第一項之
    異議為有理由時，應為適當之裁定；認異議為無理由者，應
    以裁定駁回之。前項裁定，應敘明理由，並送達於當事人，
    民事訴訟法第二百四十條之四定有明文。查本院九十七年度
    司促字第三一一二七號經司法事務官於九十七年九月十六日
    核發支付命令，並於九十七年九月二十三日送達異議人，異
    議人並於九十七年十月六日具狀向本院聲明異議，有該支付
    命令正本、送達證書及本院收文章蓋印之異議狀附卷可參，
    嗣經司法事務官認異議無理由而送請法院裁定，揆諸前開說
    明，程序上已符上述要件，合先敘明。
二、本件異議意旨略以：鈞院九十七年度司促字第三一一二七號
    支付命令第四點中段記載 「債務人應自民國970年14月10日
    起至清償日止」應係 「民國97年4月10日起至清償日止」之
    誤載；另同點後段記載「惟上開借據所載貸款逾期時，就逾
    期『利息』部分收取『違約金』，此無非意欲以『違約金』
    之名稱規避民法上開規定，自不能因此變更其針對利息部分
    收取遲延利息之性質。」惟依民法第二百三十三條第一項規
    定「遲延之債務，以支付金錢為標的者，債權人得請求依法
    定利率計算之遲延利息。但約定利率較高者，仍從其約定利
    率。」故銀行放款契約中皆約定債務人給付遲延，須按一定
    利率給付遲延利息。此項利息雖名為遲延利息，卻兼有損害
    賠償之性質，仍不失為利息之一種，從而民法為貫徹禁止複
    利之原則，於同條第二項規定：「對於利息，無須支付遲延
    利息。」至於此種利息之給付，並不妨害其他之損害賠償，
    同條第三項規定「前二項情形，債權人證明有其他損害者，
    並得請求賠償。」不過，此之損害須由債權人舉證，與遲延
    利息之當然可以請求，而毋庸舉證者，有所不同，故此提起
    本件聲明異議等語。
三、按債權人之請求，以給付金錢或其他代替物或有價證券之一
    定數量為標的者，得聲請法院依督促程序發支付命令；支付
    命令之聲請，應表明下列各款事項：一、當事人及法定代理
    人。二、請求之標的及其數量。三、請求之原因事實。其有
    對待給付者，已履行之情形。四、應發支付命令之陳述。五
    、法院。；支付命令之聲請，不合於第五百零八條至第五百
    十一條之規定，或依聲請之意旨認債權人之請求為無理由者
    ，法院應以裁定駁回之；就請求之一部不得發支付命令者，
    應僅就該部分之聲請駁回之，民事訴訟法第五百零八條第一
    項、第五百十一條、第五百十三條第一項分別定有明文。經
    查：
  (一)有關本院九十七年度司促字第三一一二七號支付命令第四點
    中段 「債務人應自民國970年14月10日起至清償日止」部分
    之記載，明顯係誤寫之錯誤，業經本院司法事務官於九十七
    年十月九日裁定更正為 「民國97年4月10日起至清償日止」
    ，並已送達異議人及相對人，有該裁定正本及送達證書附卷
    可參，異議人經本院詢問時亦表示僅就違約金經駁回部分提
    出異議，有訊問筆錄附卷為憑，此部分自非本件異議程序所
    應處理之問題。
  (二)異議人聲請本件支付命令，就「逾期利息計算違約金」部分
    之請求，乃依於原審所提出之「農業發展基金貸款借據」影
    本第五點與相對人等之約定條款；惟原處分依民法第二百三
    十三條第二項「利息無須支付遲延利息」之規定，認上開借
    據所載貸款逾期時，就逾期「利息」部分收取「違約金」，
    無非意欲以「違約金」之名規避上開民法規定，自不能因此
    變更其針對利息部分收取遲延利息之性質，認異議人此部分
    請求無理由，予以處分駁回，經核並無不當。
  (三)異議理由固稱：依民法第二百三十三條第三項規定「前二項
    情形，債權人證明有其他損害者，並得請求賠償。」債權人
    亦可舉證證明債權人受有其他損害，而可向債務人請求損害
    賠償云云。惟異議人之支付命令聲請狀並非記載「逾期利息
    計算違約金」之請求權基礎係民法第二百三十三條第三項，
    反而以其所提出之借據為依據，嗣於本院訊問程序中亦表示
    違約金是依兩造契約來請求等語。則根據處分權主義，原處
    分自應僅審查異議人所提出之事證，而不應審查異議人所未
    主張之「損害賠償請求權」，異議人執此為異議之理由，要
    無可採。
  (四)異議人又以一般金融機構之貸款契約均同時約定利息及遲延
    利息云云。然所稱一般金融機構之貸款契約，有關遲延利息
    之約定，大致均依「本金」約定利率計付遲延利息，而非如
    本件「農業發展基金貸款借據」係針對「利息」計算違約金
    ，係以違反民法第二百三十三條第二項所定「利息無須支付
    遲延利息」規定之方式約定違約金，已違反禁止規定，依民
    法第七十一條本文，該部分約定無效。除非上開「農業發展
    基金貸款借據」關於違約金之約定變更其內容，否則現行內
    容勢必有「複利禁止」問題。是異議人此部分請求，自難准
    許。
  (五)綜上所述，本院司法事務官九十七年度司促字第三一一二七
    號支付命令第四點之駁回處分，並無不當，本件聲明異議為
    無理由，應予駁回。
四、又民事訴訟法第五百十三條明文規定「支付命令之聲請，不
    合於第五百零八條至第五百十一條之規定，或依聲請之意旨
    認債權人之請求為無理由者，法院應以裁定駁回之；就請求
    之一部不得發支付命令者，應僅就該部分之聲請駁回之。前
    項裁定，不得聲明不服」。本件異議人之異議既經依上開規
    定駁回，異議人自不得再聲明不服，附此敘明。
五、依民事訴訟法第九十五條、第七十八條，裁定如主文。
中    華    民    國    97    年    12    月    10    日
                  民事第二庭    法  官  陳賢德
以上正本證明與原本無異。
本件不得聲明不服。
中    華    民    國    97    年    12    月    10    日
                                書記官  余吉祥


司法院資訊處製作；財團法人民間司法改革基金會備份。
